臺灣新竹地方法院交通事件裁定　　　　 99年度交聲字第429號
原處分機關　交通部公路總局新竹區監理所新竹市監理站
異　議　人
即受處分人　蕭子哲
上列異議人即受處分人因違反道路交通管理處罰條例案件，對於
原處分機關即交通部公路總局新竹區監理所新竹市監理站民國99
年7 月16日所為之處分（竹監新四字第裁51-E39A27931號裁決書
）聲明異議，本院裁定如下：
    主  文
原處分撤銷。
蕭子哲不罰。
    理  由
一、原處分意旨略以：異議人即受處分人蕭子哲（下稱異議人）
    於民國99年5 月1 日12時45分，駕駛車牌號碼3U-0129 號自
    用一般小客車，行經新竹縣寶山鄉○○路200 巷口時，因「
    駕車行經有燈光號誌管制之交岔路口闖紅燈」，為新竹市政
    府警察局交通隊警員依採證照片逕行掣單對車主魏靖文舉發
    （竹市警交字第E39A27931 號舉發違反道路交通管理事件通
    知單〈下稱舉發通知單〉），經車主魏靖文於99年7 月9 日
    向原處分機關提出逕行舉發案件汽車所有人告知違規駕駛人
    資料申報書，表明異議人方係上開車輛之駕駛人，原處分機
    關乃認應歸責於異議人，於99年7 月16日以竹監新四字第裁
    51-E39A27931號違反道路交通管理事件裁決書（下稱裁決書
    ），就異議人違反道路交通管理處罰條例第53條第1 項、第
    63條第1 項第3 款（裁決書漏載此條款）之規定，依同條例
    第85條第1 項（裁決書亦漏載此條項）之規定，對異議人裁
    處罰鍰新臺幣（下同）2 千7 百元及記違規點數3 點等語。
    此有上開採證照片、舉發通知單及裁決書附卷可稽（本院卷
    第9 頁反面、第12頁）。
二、聲明異議意旨略以：異議人多次於上開相同時段行經該路段
    ，均為閃光號誌，本件當時可能是設定閃光號誌狀態；且觀
    看2 張舉發採證照片，對向來車似乎也是看到閃光號誌才會
    繼續往前開，又警方亦未提供第0 秒之採證照片，尚有疑義
    ，另應考量我車的左前方有部待轉中廂型車影響我後車車速
    及變換車道的困擾等情，為此聲明異議，請求撤銷原處分等
    語。
三、按汽車駕駛人，行經有燈光號誌管制之交岔路口闖紅燈者，
    固應依道路交通管理處罰條例第53條規定，處1 千8 百元以
    上5 千4 百元以下罰鍰。惟按行車管制號誌「圓形紅燈」顯
    示之意義為：車輛面對圓形紅燈表示禁止通行，不得超越停
    止線或進入路口；特種閃光號誌各燈號顯示之意義為：一、
    閃光黃燈表示「警告」，車輛應減速接近，注意安全，小心
    通過；二、閃光紅燈表示「停車再開」，車輛應減速接近，
    先停止於交岔路口前，讓幹道車優先通行後認為安全時，方
    得續行；行車管制號誌之紅、黃色燈號得視需要改成閃光運
    轉，其顯示之意義與特種閃光號誌完全相同；道路交通標誌
    標線號誌設置規則第206 條第5 項第1 款，第211 條分別定
    有明文。足見前開「闖紅燈」，係指汽車駕駛人，行經有燈
    光號誌管制之交岔路口，面對圓形紅燈本應禁止通行，卻仍
    駕車超越停止線或進入路口而言；若該行車管制號制之紅、
    黃色燈號已改成閃光運轉時，則面對閃光紅燈，僅應減速接
    近，先停止於交岔路口前，讓幹道車優先通行後認為安全時
    ，方得續行，面對閃光黃燈時，亦僅應減速接近，注意安全
    ，小心通過，均非禁止通行，自無前開「闖紅燈」罰則規定
    之適用甚明。
四、次按違反行政法上義務之行為非出於故意或過失者，不予處
    罰；法人、設有代表人或管理人之非法人團體、中央或地方
    機關或其他組織違反行政法上義務者，其代表人、管理人、
    其他有代表權之人或實際行為之職員、受僱人或從業人員之
    故意、過失，推定為該等組織之故意、過失。行政罰法第7
    條第1 、2 項分別定有明文。究其立法目的，係因行政救濟
    程序舉證責任之分配，今日學說及實務已不採行政處分公定
    力理論，而承認行政訴訟上當事人之法的對等性觀念，認為
    行政救濟程序之舉證責任分配，應採民事訴訟上舉證責任分
    配原則，87年10月28日修正公布之行政訴訟法第136 條同揭
    此旨，明文規定準用民事訴訟法第277 條舉證責任分配之原
    則，此觀之上揭行政罰法第7 條第1 項，違反行政法上義務
    之行為非出於故意或過失者，不予處罰之規定，其立法說明
    中即肯認現代國家基於「有責任始有處罰」之原則，對於違
    反行政法上義務之處罰，應以行為人主觀上有可非難性及可
    歸責性為前提，如行為人主觀上並非出於故意或過失情形，
    應無可非難及可歸責性，不應予以處罰，且認行為人違反行
    政法上義務欲加以處罰時，應由國家負證明行為人有故意或
    過失之舉證責任。觀諸司法院大法官會議釋字第275 號解釋
    意旨：人民違反法律上之義務而應受行政罰之行為，法律無
    特別規定時，雖不以出於故意為必要，仍須以過失為其責任
    條件等語亦早有明示。又按法院受理交通事件，準用刑事訴
    訟法之規定，道路交通管理處罰條例第89條前段定有明文。
    而犯罪事實應依證據認定之，無證據不得認定犯罪事實，又
    不能證明被告犯罪者，法院應諭知無罪之判決，刑事訴訟法
    第154 條第1 項、第301 第1 項，分別亦有明文。而認定犯
    罪事實所憑之證據，雖不以直接證據為限，間接證據亦包括
    在內，然而無論直接或間接證據，其為訴訟上之證明，須於
    通常一般之人均不致有所懷疑，而得確信其為真實之程度者
    ，始得據為有罪之認定，倘其證明尚未達到此一程度，而有
    合理之懷疑存在以致事實審法院無從取得有罪之確信時，即
    應由法院為諭知被告無罪之判決（最高法院76年台上字第49
    86號刑事判例意旨參照），亦即刑事訴訟法上法院認定事實
    之最重要原則「認定被告有罪，就該有罪事實不能有任何之
    合理懷疑存在」，於法院審理行為人違反道路交通管理處罰
    條例案件時亦有其適用。易言之，法院於審理行為人違反道
    路交通管理處罰條例案件，當踐行完畢調查證據之程序後，
    為事實之認定時，如就原處分機關所認定之行為人違規之事
    實仍有合理之訴訟上懷疑，而無法百分之百地確信行為人確
    有該當於道路交通管理處罰條例各該處罰條文之構成要件事
    實時，即應依刑事訴訟法上之「待證事實倘有懷疑，則從被
    告之利益作解釋」之證據法則，作對受處分人有利之認定。
五、本件異議人聲明異議意旨固不否認其有駕駛前述車號自用小
    客車行經前揭時地經警以舉發照片逕行舉發之事實，惟否認
    有何闖紅燈之違規行為，並以前揭情詞為辯，是本案之主要
    爭點，為異議人駕車行經該巷口停止線時，該巷口燈號是否
    係紅燈？抑或閃光紅燈？經查：
  (一)舉發現場即新竹縣寶山鄉○○路200 巷口之行車號誌管制，
    每週六該日0 時至22時之時段，時相型態為閃光時相，此有
    新竹市政府99年9 月28日府交管字第0990106552號函及檢附
    之交通控制中心時制計劃報表附卷可稽（本院卷第26至31頁
    ），而本件舉發時間即99年5 月1 日為星期六之情，亦有中
    華民國99年政府行政機關辦公日曆表在卷可考（本院卷第38
    頁）。是本件舉發時間即99年5 月1 日（星期六）12時45分
    之號誌型態，當時路口為「閃光號誌」顯示之事實，應堪認
    定。
  (二)依上開新竹市政府函文及檢附資料所示，本件舉發當時之現
    場號誌為「閃光號誌」，且依卷附舉發採證照片可知當時之
    號誌時相為紅燈，亦有採證照片附卷可憑（本院卷第25頁、
    第36頁反面），復參酌上開2 張先後僅相差1 秒之舉發採證
    照片，該路口對面銀色轎車來車並未停車、且有持續超越停
    止線往前開之情形，是該來車前方燈號亦可能係以「閃光紅
    燈」運轉之情，堪認舉發現場之行車管制號誌當時係以「閃
    光紅燈」運轉，則因閃光紅燈表示「停車再開」，異議人依
    法僅應注意車輛應減速接近，先停止於交岔路口前，讓幹道
    車優先通行後認為安全時，方得續行，核與道路交通管理處
    罰條例第53條第1 項所定「汽車駕駛人，行經有燈光號誌管
    制之交岔路口闖紅燈」之情形不同，並無紅燈禁止通行之問
    題。
  (三)又新竹市警察局雖以經審視違規採證照片，該巷口號誌為正
    常運作，仍認上開車輛有闖紅燈違規之情形，雖有該局99年
    12月7 日竹市警交字第0990043187號覆函及舉發照片在卷足
    稽（本院卷第25、36頁）。然行政官署對於人民有所處罰，
    必須確實證明其違法之事實，倘不能確實證明違法事實之存
    在，其處罰即不能認為合法（行政法院〈現改制為最高行政
    法院〉39年判字第2 號判例意旨參照）；又行政訴訟法第13
    6 條準用民事訴訟法第277 條規定之本旨，則當事人主張有
    利於己之事實，就其事實固負舉證責任，惟當事人就其主張
    事實，如已盡相當之舉證責任，則舉證責任轉換，由他造就
    反證事實負舉證責任。本件異議人既已查明舉發當時之現場
    號誌為閃光紅燈，原處分機關若認當時異議人仍有違規闖紅
    燈之情事，自應就此擔負舉證責任。茲原處分機關既未能就
    上開有利之反證事實舉證以實，復難以單憑上開舉發採證照
    片為認定異議人交通違規之唯一證據，是本件異議人就違規
    之待證事實已有確切之反證，亦足使本件待證事實回復至真
    偽不明之狀態，即不受道路交通管理處罰條例第7 條之2 第
    1 項第1 款該項推定之規定所限，當仍應由原處分機關就異
    議人違規之待證事實，負其舉證責任，是本件既不能證明異
    議人違法事實確係存在無誤，其所為裁罰自屬違法。
  (四)綜上所述，異議人所執現場號誌為閃光紅燈之辯解，應屬可
    信。原處分機關未予詳查，僅憑採證照片而認異議人闖紅燈
    ，逕予對異議人加以裁罰，即難認允當。從而，本件異議人
    以現場為閃光紅燈為由，向本院提出異議為有理由，自應由
    本院將原處分撤銷，改諭知異議人不罰，以資適法。
據上論斷，爰依道路交通管理處罰條例第87條第2 項、道路交通
事件處理辦法第19條，裁定如主文。
中    華    民    國   100    年    1     月    11    日
                    交通法庭    法  官  林建鼎
以上正本證明與原本無異。
如不服本裁定，應於收受送達後5 日內向本院提出抗告狀（需附
繕本）。
中    華    民    國   100    年    1     月    11    日
                                書記官  黃伊婕